最高法院民事判決　　　　　　九十六年度台上字第一六八九號
上　訴　人　甲○○
　　　　　　乙○○
　　　　　　丙○○
共　　　同
訴訟代理人　張慶達律師
被 上訴 人　台中縣豐原市農會
法定代理人　丁○○
訴訟代理人　熊梓檳律師
　　　　　　林堡欽律師
上列當事人間請求土地所有權移轉登記事件，上訴人對於中華民
國九十六年一月二十三日台灣高等法院台中分院第二審判決（九
十五年度上字第三四二號），提起上訴，本院判決如下：
    主  文
原判決廢棄，發回台灣高等法院台中分院。
    理  由
本件上訴人主張：坐落台中縣豐原市○○段五五九號土地面積六
四五二．四二平方公尺（下稱系爭土地，重測前為同市○○○段
一四三之一號土地）原為伊三人及訴外人林祈郎、林祈本（已死
亡，法定繼承人為林張蟬）等五人共有，前因被上訴人需用系爭
土地大部分面積，且礙於當時農地不能分割移轉之法令限制，遂
將該土地全部移轉登記為被上訴人所有，並由被上訴人書立切結
書（未載年月日，下稱系爭切結書），言明系爭土地內如原判決
附圖所示斜線部分面積八○六平方公尺（下稱訟爭保留地）仍保
留為伊等五人所有，並承諾俟系爭土地日後可行分割登記時隨時
無條件辦理分割，且將該部分土地移轉登記予伊等五人共有。嗣
農業發展條例於民國八十九年一月間修正公布，解除農地不得分
割移轉之限制，被上訴人自應依系爭切結書之承諾予以分割出訟
爭保留地而移轉登記為伊等五人所有，詎被上訴人百般拖延，遲
未辦理等情，爰依切結契約之法律關係，並於原審為訴之變更，
求為命被上訴人將系爭土地所有權應有部分一萬分之一二四九登
記予上訴人、林祈郎及林張蟬分別共有，上訴人、林祈郎及林張
蟬權利範圍各十萬分之二四九八之判決。
被上訴人則以：系爭土地係先經上訴人、林祈郎及林祈本出售予
訴外人林益偉，再由伊向林益偉買受，嗣伊鑑於系爭土地之使用
尚有餘裕，乃於八十六年十二月十日應林祈郎之請立具系爭切結
書，同意於法令許可之前提下將系爭土地分割出訟爭保留地後轉
讓與林祈郎，惟伊並未與上訴人達成如系爭切結書所載分割土地
及移轉產權之協議，上訴人訴請伊應依系爭切結書內容分割出訟
爭保留地及移轉登記為上訴人、林祈郎及林張蟬共有，自無理由
等語，資為抗辯。
原審駁回上訴人變更之訴，無非以：上訴人主張系爭土地現為被
上訴人所有，被上訴人出具之切結書記載：「立切結書人台中縣
豐原市農會茲聲明所有坐落豐原市○○○段一四三之一號土地內
（詳如圖所示）面積○．○八○六公頃，因該筆土地受政府法令
之限制一時無法辦理分割登記，俟日後可行分割登記時，立切結
書人應隨時無條件備齊有關證件蓋章供林祈郎先生辦理分割及產
權移轉登記」等事實，業據提出土地登記謄本及切結書影本各一
份為證，且為被上訴人所不爭，堪信為真實。查系爭切結書乃被
上訴人對林祈郎一人所出具，此觀該切結書中載「供林祈郎先生
辦理分割及產權移轉登記」及末載「此致林祈郎先生收執」等字
即明。系爭切結書自係被上訴人對林祈郎一人所為同意分割系爭
土地及就其中八○六平方公尺協同辦理所有權移轉登記之承諾，
被上訴人未因該切結書而對上訴人負有任何義務，則上訴人就該
切結書謂被上訴人應分割出訟爭保留地後將之過戶予其三人及林
祈郎、林張蟬共有，自非有據。至被上訴人於八十九年四月十五
日對上訴人、林祈郎及林祈本所發之豐農會務字第○二八四號函
，主旨為：「本會所有位於本市○○○段一四三（之一）號土地
，其中該土地面積八○六平方公尺，為台端等五人共同持分所有
，今為辦理土地分割手續並確保台端權益，請於本（四）月二十
日前備妥戶籍謄本及印鑑證明等相關證件，逕至朱銀和代書事務
所洽辦」，其形式與內容之真正固為被上訴人所不爭，惟依上訴
人所提出之土地登記簿影本所示，上訴人與林祈郎、林祈本雖曾
共有系爭土地，惟其五人早於七十八年間即將原為其等所有系爭
土地應有部分以買賣原因移轉登記為林益偉所有，林益偉嗣於八
十年三月二十日再以買賣原因將該筆土地全部所有權移轉登記予
被上訴人，故該函載以系爭土地為上訴人、林祈郎、林祈本共有
一節，與被上訴人發函當時之土地登記簿內載所有權歸屬狀況顯
非相符，被上訴人對此辯稱因經辦員新任，不熟悉業務所致之語
，尚屬可信。則依民法第七百五十八條之規定，被上訴人方為系
爭土地自八十年三月二十日後迄今之所有權人，上函所載系爭土
地為上訴人、林祈郎、林祈本共同持分所有之字句，不足以推翻
不動產物權登記之效力，亦無從證明上訴人於將系爭土地所有權
應有部分讓與他人後，就該土地曾保留何種得逕向被上訴人主張
之權利。況由上述函旨觀之，僅得認被上訴人係以該函通知上訴
人及林祈郎、林祈本至代書事務所辦理土地分割登記，並未承認
被上訴人對於包括上訴人在內之此五人負有分割系爭土地，及將
訟爭保留地移轉登記予其等五人之義務，則上訴人執該函文謂被
上訴人應依系爭切結書之內容移轉系爭土地所有權應有部分予上
訴人、林祈郎及林祈本之繼承人林張蟬（原判決誤載為林祈郎之
繼承人）分別共有，亦無足取。綜上所述，上訴人依切結契約之
法律關係，請求被上訴人將系爭土地所有權應有部分移轉登記予
上訴人及林祈郎、林張蟬分別共有，不應准許等詞，為其判斷之
基礎。
按解釋當事人所立書據之真意，應以立據當時之真意為準，而真
意何在，又應以過去事實及其他一切證據資料為斷定之標準，不
能拘泥文字致失真意。查卷附台中縣豐原市農會八十三年十二月
十五日第十二屆第十二次（八十三年度第六次）理事會議案第六
案說明欄記載：「本會於七十七年十一月間向林祈樟（按係甲○
○之誤）、乙○○、丙○○、林祈本、林祈郎等五人承購之朴子
口段一四三－（一號）土地」、「茲該筆土地原由本會信託理事
長林益偉以私人名義登記，並約定保留該筆八○六平方公尺土地
不予出售，且未付該土地款」等字，林益偉於七十七年十一月間
具名之切結書復載明：（訟爭保留地）因受政府法令之限制一時
無法辦理分割登記，俟日後可行分割登記時，立切結書人應隨時
無條件備齊有關證件蓋章供辦理分割及產權移轉登記等語可稽，
證人林益偉亦證稱：「當時我是農會理事長，不過買賣的事是總
幹事、職員辦理的，……我不清楚」（分見原審卷六三及六五頁
、三二頁背面），按諸信託關係乃因委託人信賴受託人代其行使
權利而成立，則於被上訴人承購系爭土地信託登記林益偉名義，
該土地嗣經林益偉返還而移轉登記為被上訴人所有之情形，林益
偉就此信託財產非無權代被上訴人行使權利及切結立據。原審未
遑詳查論及，遽以上訴人無法證明於將系爭土地所有權應有部分
讓與他人後，就該土地曾保留何種得逕向被上訴人主張之權利為
由，而為不利上訴人之論斷，尚嫌速斷。次查上訴人一再主張：
「我們並未把系爭土地全部賣給林益偉，根據原證二被告（指被
上訴人，下同）出具的公文，被告有義務依訴之聲明第一項移轉
部分土地給我們」、「我們祇有賣系爭土地的一部分給被告，被
告應該依照切結書返還該土地中八○六平方公尺給我們」、「系
爭附圖所示八○六平方公尺為上訴人等人共有，並非全屬林祈郎
一人單獨所有，被上訴人所立之切結書，其真意自指針對上訴人
等全部共有人而言；雖切結書末載『此致林祈郎先生收執』文句
，但……林祈郎當時實係上訴人等人之代理人」等情（見一審卷
二七至二八、三七頁，原審卷五頁），均與上開約定保留之該筆
八○六平方公尺土地部分是否為連同上訴人在內共計五名之出賣
人共有，抑或僅屬林祈郎一人單獨所有，以及買賣雙方約定保留
之土地俟日後可行分割登記時應辦理所有權移轉登記予何人攸關
，原審未詳為調查說明，致有未明。倘訟爭保留地為上訴人三人
及林祈本、林祈郎因共有土地出賣而約定保留不予出售，能否徒
憑系爭切結書載及「林祈郎」其人，即認被上訴人祇對林祈郎一
人為同意分割系爭土地及就訟爭保留地協同辦理所有權移轉登記
之承諾，洵非無疑。原審遽謂：被上訴人未因系爭切結書而對上
訴人負有任何義務云云，為不利上訴人之認定，是否允當，亦非
無斟酌之餘地。上訴論旨，指摘原判決不當，求予廢棄，非無理
由。
據上論結，本件上訴為有理由。依民事訴訟法第四百七十七條第
一項、第四百七十八條第二項，判決如主文。
中　　華　　民　　國　九十六　年　　七　　月　二十七　日
                      最高法院民事第三庭
                          審判長法官  吳　正　一
                                法官  劉　福　聲
                                法官  黃　義　豐
                                法官  簡　清　忠
                                法官  袁　靜　文
      本件正本證明與原本無異
                                      書  記  官
中　　華　　民　　國　九十六　年　　八　　月　　七　　日
                                                      Ｋ
